【裁判字號】    97,家訴,311
【裁判日期】    980304
【裁判案由】    確認婚姻關係存在
【裁判全文】
臺灣臺中地方法院民事判決             97年度家訴字第311號
原      告  丁○○
訴訟代理人  戊○○
被      告  乙○○
上列當事人間請求確認婚姻關係存在事件，本院於民國98年2 月
18日言詞辯論終結，判決如下：
    主      文
確認原告與被告間婚姻關係存在。
訴訟費用由被告負擔。
    事實及理由
壹、原告主張：兩造於民國80年10月20日結婚，婚後育有盧威岳
    、盧威豪、盧姝聿、盧聖承4名子女，近日夫妻間因金錢債
    務而有爭吵，被告曾多次提出以其姐甲○○、其妹丙○○為
    證人並已由證人簽名蓋章之離婚協議書，要求原告簽名，惟
    原告不願簽名，並於95年、96年、97年各撕毀1張離婚協議
    書。嗣於97年6月5日被告知悉原告急需金錢解決債務，旋即
    拿出證人欄已預先簽妥姓名，蓋妥印章之離婚協議書，請原
    告簽名，原告固無離婚之真意，然此次因原告急需金錢解決
    債務，被告復以新臺幣（下同）10萬元為對價利誘，原告遂
    於該協議書上簽名，並偕同至戶政事務所辦理離婚登記。因
    此離婚協議書上所列之證人甲○○、丙○○均未在場親見親
    聞兩造有無離婚真意，兩造雖於97年6月5日辦理離婚登記，
    但因欠缺法定要件而無效，應認兩造婚姻關係仍存在等語。
    並聲明：如主文所示。
貳、被告則以：原告沉迷賭博，並未照顧家庭，曾在外欠債遭人
    押走，原告情緒不穩定，若不高興會在半夜叫醒被告，亂生
    氣砸家具。被告自95年開始，一直和原告談離婚，被告曾買
    多張離婚協議書，請證人寫好後給原告簽名，但原告有時生
    氣就會把離婚協議書撕掉，兩造已經簽署過3次離婚協議書
    ，原告也撕掉好幾張離婚協議書。97年6月5日離婚協議書之
    前一次離婚協議書，係於97年2月所寫，應該被原告撕掉了
    。97年6月5日離婚協議書係於97年5月底，因原告稱被賭債
    逼得受不了，要被告拿10萬元以償還賭債，兩造乃於被告母
    親家中簽署離婚協議書，兩造先簽名，再由證人甲○○、丙
    ○○簽名，而證人甲○○、丙○○就兩造離婚真意及關於子
    女親權之行使及居住等問題之協議均知悉，原告亦有離婚真
    意等語，資為抗辯。並聲明：原告之訴駁回。
參、得心證之理由：
一、按確認法律關係之訴，非原告有即受確認判決之法律上利益
    者，不得提起之，民事訴訟法第247條第1項前段定有明文。
    所謂即受確認判決之法律上利益，係指因法律關係之存否不
    明確，致原告在私法上之地位有受侵害之危險，而此項危險
    得以對於被告之確認判決除去之者而言，故確認法律關係成
    立或不成立之訴，倘具備前開要件，即得謂有即受確認判決
    之法律上利益，最高法院42年度台上字第1031號著有判例。
    本件原告主張兩造間之離婚，雖已簽署離婚協議書並向戶政
    機關為離婚之登記，惟因欠缺法定方式，離婚應屬無效等語
    ，然原告之戶籍資料既為兩造離異之記載，顯見原告就系爭
    婚姻關係之存否即有主觀之不明確，足致原告之法律上地位
    有受侵害之危險，並得以確認兩造間婚姻關係存在之判決除
    去此種不安之狀態，揆諸前揭說明，原告自有即受本件確認
    判決之法律上利益，是原告自得提起本件確認婚姻關係存在
    之訴。
二、兩造於80年10月20日結婚，嗣簽署離婚協議書並於97年6月5
    日持以向戶政機關辦畢離婚登記，離婚協議書上之證人為甲
    ○○、丙○○之事實，有離婚協議書影本1件及全戶戶籍資
    料查詢結果表2件為證，且為兩造所不爭執，堪信真實。
三、按兩願離婚，應以書面為之，有2人以上證人之簽名並應向
    戶政機關為離婚之登記，民法第1050條定有明文。所稱兩願
    離婚應以書面為之，並應有2人以上證人之簽名，此為民法
    第1050條所規定之方式。因此，夫妻間雖有離婚之合意，惟
    如未依此方式為之，依民法第73條規定，自屬無效。而離婚
    之證人，雖不限於作成離婚證書時或協議離婚時在場之人，
    然必須親自或親聞雙方當事人確有離婚真意之人，始得為證
    人，最高法院68年台上字第3792號判例可資參照。
四、兩造婚後於95年間開始，時常因離婚一事爭吵，被告曾多次
    提出其姐甲○○、妹丙○○已簽名之離婚協議書給原告，惟
    原告亦已撕去多張離婚協議書等情，為兩造所不爭執，復據
    證人即被告之姐甲○○到庭證稱：「今年我就簽過3次（離
    婚協議書），…原告有說他要離婚很多次，我們並沒有逼他
    離婚，兩造結婚很多年了，他們常常吵架」等語，及證人即
    被告之妹丙○○到庭證稱：「我已經簽了3次（離婚協議書
    ）」等語互核相符，堪信真實。又最近一次在97年2月所寫
    之離婚協議書，應該被原告撕掉等情，既為被告自承（參98
    年2月18日言詞辯論筆錄），堪認兩造近年來雖感情不睦，
    數度爭吵時原告或有因出於情緒而提及離婚，惟原告既已撕
    去多張離婚協議書，尚難認原告因此確有離婚之真意。準此
    ，證人除了先前曾簽名於兩造離婚協議書外，對於本件97年
    6 月5日兩造之離婚，仍應再次知悉原告非僅是爭吵時出於
    情緒之言詞，而親見親聞原告確有離婚之真意而為證人，始
    符合形式要件而有效。
五、經查，就97年6月5日兩造據以辦理離婚之離婚協議書，證人
    係於何時簽名蓋章乙節，證人甲○○到庭證稱：「（97 年6
    月5日離婚協議書是否你簽名蓋章的？何時簽的？）是我簽
    名蓋章的，簽名不是同時簽的，今年我就簽過3次了」；「
    （何時簽的？）我不知道哪天簽的，但我可以確認是他們簽
    完，我才簽的，我也有聽過原告說要離婚，日期沒有押，丙
    ○○沒有簽，我先簽」等語，證人丙○○則證稱：「我已經
    簽了3次，有的我先簽名，有的他們簽完我再簽，所以我無
    法確認這份離婚協議書我簽的時候，他們是否已經簽了，但
    我確實知道他們有離婚意願我才簽名的」等語（均參97年11
    月10日訊問筆錄），足見2位離婚證人均未於兩造簽署離婚
    協議書時在場，且證人若於97年2月以後，曾再次親見親聞
    原告離婚之真意，並以離婚證人身分於離婚協議書上簽名蓋
    章，雖不能確定此次簽名蓋章之實際日期，惟亦不可能無法
    分辨所簽者究係何次離婚協議書。次查，證人丙○○就是否
    親見親聞原告離婚之真意乙節，固證稱：「（怎麼知道原告
    有離婚的真意？）因為原告住在我娘家，我常常回娘家，他
    們吵架時，我們在場有聽過，在今年5、6月份在娘家我確實
    有聽過原告說要離婚的話」（參97年11月10日訊問筆錄）、
    「我上次說的娘家，都是指回我哥哥那邊和我媽媽那邊，有
    在五廊街100巷六號哥哥那邊聽過，五廊街100巷12號媽媽那
    邊也有聽過」（參97年12月3日訊問筆錄）等語，惟證人甲
    ○○證稱：「我跟原告住隔壁，我常會去他家，我希望他能
    改。我只要去原告家就會跟他聊，他有說他要離婚很多次，
    我們並沒有逼他離婚，兩造結婚很多年了，他們常常吵架」
    ；「（6月5日前這段期間原告有無談到要離婚？）這幾年我
    常聽到他們要離婚，但我無法記得是哪一天記不得」等語（
    參97年11月10日訊問筆錄），是證人甲○○之證詞，僅能證
    明其常聽原告要離婚，但未能證明何時向原告確認兩造於97
    年6月5日辦理婚離之離婚真意。此外就兩造離婚協議內容之
    記載，證人丙○○證稱其簽名時，該離婚協議書上並未記載
    特約條件、小孩監護權等語（參97年11月10日訊問筆錄），
    與被告所稱「離婚協議書是在（97年）5月底我們簽完以後
    ，姊姊她們陸續回來才簽的，姊姊甲○○先簽，然後妹妹丙
    ○○再簽」「（97年6月5日離婚協議書中特約條件何時寫的
    ？）也是在5月底那時候在媽媽家中寫的……」等語（參本
    院97年12月3日言詞辯論筆錄），亦顯有矛盾。準此，證人
    甲○○、丙○○之證言，僅能證明知悉兩造感情不睦屢次吵
    架談及離婚，惟尚難證明證人甲○○、丙○○於97年2月以
    後，對於兩造於97年6月5日辦理之離婚，有再次親自親聞原
    告確有離婚之真意，而非僅是一如往常爭吵時情緒上之言詞
    。揆諸上開說明，應認兩造離婚，因欠缺法定方式「2人以
    上證人之簽名」而不生效力。至於被告所辯原告確有離婚之
    真意及兩造婚姻有諸多可歸責於原告之事由等情，與離婚是
    否因上揭法定方式欠缺而無效，究屬二事，自不待言。
六、綜上所述，原告主張兩造於97年6月5日所為之協議離婚無效
    ，自屬有據。從而，兩造離婚既未生效力，原告請求確認兩
    造婚姻關係存在，為有理由，應予准許。
肆、訴訟費用負擔之依據：民事訴訟法第78條。
中    華    民    國    98    年    3     月    4     日
                  家事法庭    法  官  陳宗賢
以上正本係照原本作成。
如對本判決上訴，須於判決送達後20日之不變期間內，向本院提
出上訴狀。
中    華    民    國    98    年    3     月    4     日
                              書記官  童洪芳美


司法院資訊處製作；財團法人民間司法改革基金會備份。
